【裁判字號】    90,上,693
【裁判日期】    920527
【裁判案由】    損害賠償
【裁判全文】
臺灣高等法院民事判決                                九十年度上字第六九三號
    上  訴  人  戊○○
                丁○○
    共      同
    訴訟代理人  簡炎申律師
    被  上訴人  乙○○
                甲○○
右當事人間請求損害賠償事件，上訴人對於中華民國九十年六月五日臺灣板橋地方法
院九十年度訴字第七九七號第一審判決提起上訴，本院判決如左：
    主      文
原判決關於駁回上訴人後開第二項之訴部分及命上訴人負擔訴訟費用之裁判廢棄。
被上訴人乙○○應給付上訴人新台幣壹佰零玖萬零捌佰拾元，及自民國九十年四
月二十八日起至清償日止，按年息百分之五計算之利息。
其餘上訴駁回。
第一、二審訴訟費用由被上訴人乙○○負擔十分之七，餘由上訴人負擔。
    事      實
甲、上訴人方面：
壹、聲明：
一、原判決關於駁回上訴人後開第二項之訴部分廢棄。
二、被上訴人應連帶給付上訴人新台幣（下同）一百四十七萬元，及自民國（下同）
    九十年四月二十八日起至清償日止，按年息百分之五計算之利息。
貳、陳述：除與原判決記載相同部分，予以引用外，並補稱略以：
一、關於侵權行為與契約之法律關係同時存在之競合，依最高法院七十九年度第十九
    次民事庭會議決議，債權人非不可擇一請求；本件同時有契約及侵權行為法律關
    係存在，如何行使，但憑上訴人選擇。
二、民法第四百三十四條失火責任之特別規定，無關於公序良俗，倘當事人約定承租
    人就輕過失之失火仍應負責，以加重承租人之注意義務者，其特約難謂為無效。
    本件租賃契約書第十一條約定：「毀損責任：乙方（承租人）應以善良管理人之
    注意使用房屋，除因天災地變等不可抗拒之情形外，因乙方之過失致房屋毀損，
    應負損害賠償之責」，即係除天災地變外，承租人應以善良管理人之注意使用房
    屋，而排除民法第四百三十四條之適用。原審未盡闡明之責，詢問當事人「當初
    雙方是否有特別說到火災的問題」，僅因當事人答「沒有」，即認定上開約定無
    排除民法第四百三十四條之適用，實有不當。
三、台北縣消防局火災原因鑑定結論載明：「本件起火原因以電氣因素引燃之可能性
    較高」，原審否定本件火災專業鑑定意見，顯有違誤。更有甚者，原審將「短路
    熔痕」之火災起因作錯誤之解釋，認為係火災燃燒之結果，與最高法院及本院所
    為判決之見解相違；蓋「短路熔痕」為電線短路產生走電摩擦之現象，為火災起
    因之證據而非火災結果，該熔痕係電線短路所引起之熔化痕跡，而非燃燒之熔化
    痕跡。本件火災全係由於被上訴人所經營之松勇工業社電線短路所造成，應可認
    定。
四、本件被燒燬之鐵皮屋，係七十七年五月間，由上訴人共同出資建造，經當年承造
    之福發鋼鋁工程有限公司補具費用證明，其建造費用為二百七十萬元。該鐵皮屋
    為固定資產耐用年數表第一○一二類中之金屬建造（無披覆處理）之工場用場房
    ，耐用年數為十五年，於八十八年八月六日燒毀，尚餘五年十個月之耐用年限，
    經採平均法計算其折舊，尚餘價值為一百零五萬元；又上訴人另支出拆除費用十
    八萬元，清運燒燬物品費用二十四萬元，上訴人共計得請求被上訴人賠償一百四
    十七萬元。
乙、被上訴人方面：
    被上訴人均未於言詞辯論期日到場，惟據彼等以前到場所為之聲明及陳述如左：
壹、聲明：上訴駁回。
貳、陳述：除與原判決記載相同部分，予以引用外，並補稱略以：
一、被上訴人甲○○部分：火係由下面往上燒，下面係由訴外人東俊針織廠在使用，
    當時伊並未在場，並無過失。
二、被上訴人乙○○部分：當時仍在工作，並未斷電，可能係由訴外人東俊針織廠所
    造成失火。
    理    由
一、本件被上訴人均未於言詞辯論期日到場，核無民事訴訟法第三百八十六條所列各
    款之情形，爰依上訴人之聲請，由其一造辯論而為判決。合先敘明。
二、本件上訴人起訴主張：坐落台北縣樹林市○○街光明巷一之十一號鐵皮屋（下稱
    系爭鐵皮屋）二百五十坪為上訴人所共有，分別出租予被上訴人甲○○一百坪及
    原審共同被告丙○○一百五十坪；被上訴人甲○○與其子即被上訴人乙○○共同
    經營松勇工業社，屬紡織業多易燃物，即應注意就屋內電線防火特別加強安全防
    護，詎被上訴人竟疏未加強，致於八十八年八月六日上午十時三十分，因電線短
    路發生火災，使上訴人所共有系爭鐵皮屋燒燬，雖被上訴人乙○○因此所涉及公
    共危險罪責部分，業經刑事法院判決無罪確定，但不影響被上訴人對租賃物滅失
    應負損害賠償責任。上訴人所共有系爭鐵皮屋建造於七十九年五月間，造價二百
    七十萬元，經扣除折舊，尚餘價值為一百零五萬元，另上訴人因此支出拆除費用
    十八萬元，清運燒燬物品費用二十四萬元，合計一百四十七萬元，應由被上訴人
    連帶賠償等情，爰依租賃之法律關係及侵權行為之法則，求為命被上訴人連帶給
    付一百四十七萬元及自本件起訴狀繕本送達之翌日即九十年四月二十八日起至清
    償日止，按年息百分之五計算利息之判決（按上訴人於原審請求被上訴人與原審
    共同被告丙○○連帶給付二百五十二萬三千一百零五元，及被上訴人甲○○應給
    付七萬元，暨均自本件起訴狀繕本送達之翌日起至清償日止，按年息百分之五計
    算之利息。原審判命被上訴人甲○○應給付三萬六千五百五十三元及自九十年四
    月二十八日起至清償日止，按年息百分之五計算之利息；而駁回上訴人其餘之請
    求。上訴人就其敗訴部分僅對被上訴人聲明不服，提起上訴，並減縮請求如上述
    ）。被上訴人則以：被上訴人乙○○因此所涉及公共危險罪責部分，既經刑事法
    院判決無罪確定，顯係隔鄰東俊針織廠引起燃燒，被上訴人就本件火災並無過失
    等語，資為抗辯。
三、經查上訴人主張伊等將所共有系爭鐵皮屋出租予被上訴人甲○○一百坪，供作經
    營松勇工業社，嗣於八十八年八月六日上午十時三十分，因發生火災，致被燒燬
    之事實，為被上訴人所不爭執，自堪信為真實。
四、被上訴人雖否認就本件火災發生應負過失責任，惟查：
（一）依據台灣板橋地方法院檢察署八十八年度偵字第二二八五九號偵查卷宗內所附
      台北縣消防局火災原因調查報告書記載：「(一)起火戶：˙˙˙(3)一之十一號（
      松勇工業社）該廠除入門處所部份物品未燒損外，廠房內側鋼架鐵皮結構已嚴
      重倒塌、彎曲、變形（色），內部擺設物品亦已燒損（失）、碳化嚴重，且經
      觀察該廠後側閣樓木製地板碳化殘留情形，以及與東俊紡織廠共用之鐵架（柱
      ）燒損、變色，仍以松勇工業社燃燒較嚴重，顯示火流是由該廠向一之十一號
      ，本案火場以一之十一號（松勇工業社）有火勢嚴重燃燒情形，該一之九號（
      上順士工廠）及一之十一號（東俊紡織廠）僅鄰一之十一號（松勇工業社）後
      側有輕微火勢燃燒現象外，其餘處所除遭煙燻，並未遭延燒，再經觀察松勇工
      業社後側閣樓木製地板碳化殘留情形，以及與東俊紡織廠共用之鐵架（柱）燒
      損、變色，仍以松勇工業社燃燒較嚴重；故本案起火戶為松勇工業社」、「(二)
      起火處所：˙˙˙(5)綜合上述，本案火場以一之十一號（松勇工業社）閣樓左
      後側房間附近處所燒損情形最為嚴重，顯示火流是由該處為起點向四週延燒，
      故本案起火處所為松勇工業社閣樓左後側房間附近處所。」、「(三)起火原因研
      判：˙˙˙經挖掘起火處所附近，掘獲大量電源配線有短路熔痕現象，廠內之
      電源開關箱已嚴重燒損，經觀察廠內裝設有變壓器，顯示廠房需使用大量電源
      ，且火災發生於上班時間，因電源配線無法負荷大量電流造成火災之可能性極
      高，故本案起火原因以電氣因素引燃之可能性較高」、「六、結論：(一)本案起
      火（戶）處為樹林市○○街光明巷一之十一號（松勇工業社）閣樓左後側房間
      附近處所。(二)本案起火原因以電氣因素引燃之可能性較高。」（見該卷宗第一
      三頁）。
（二）本院為慎重計，就有關各項疑點，函請內政部消防署，亦查復：「(一)火災現場
      起火原因之研判係先係據火流延燒路徑之方向性加以歸納、研判確切之起火處
      所，復於起火處所挖掘相關證物，以「排除法」逐一排除可能性較小者，研判
      較有可能之起火原因。(二)電線走火的原因有多種，而配電線路裝置過電流保護
      裝置（自動斷電迴路）的主要目的為：導線發生過負載時，預防異常溫昇造成
      危害及發生短路事故時，防止事故之擴大；當事故發生在保護協調良好的配電
      系統，保護作用僅限於該事故迴路之電路遮斷，在實務上若遇裝置功能不佳或
      前述以外之原因，仍有裝置過電流保護裝置發生火災之情形。(三)火災現場的電
      線熔痕可分為受熱熔解的熱熔痕及因短路所造成的短路痕，而短路痕是通電中
      的電氣配線因過載、劣化等不良使用因素或因摩擦、鼠咬、火燒等意外因素，
      致絕緣被覆層破壞，造成異極導線直接或間接與其他金屬接觸，成為短路狀態
      ，導致短路點產生電弧高溫，引起導體燒熔所形成，且短路痕亦有可能再受到
      後續的高溫燒熔，形成熱熔痕；短路熔痕係起火原因或火燒之結果則須依據其
      是否位於起火處及火災現場配電線路或電氣設備之使用狀況等關係加以研判。
      (四)多數火災現場多迴路配電系統，要單以配電箱內特定迴路保護裝置的狀態，
      作為研判受損建築物原先室內全部的通電狀況有其困難性，因此一般皆以起火
      處附近電器用品的使用情形及確認電線的短路熔痕做為研判該處通電情形及起
      火原因之依據。(五)如說明二所述，過電流保護裝置的短路功能係防止發生短路
      後的事故擴大，在發生短路後保護裝置始會遮斷電路，以防止事故持續，若發
      生短路瞬間已引燃附近之可燃物，則有可能發生火災。(六)一般在火災前、後或
      火災搶救時，經人工改變過電流保護開關位置者多為關閉電源，若係自動切斷
      則開關手柄會由通電位置跳至中間斷電位置，至於火場當時之源頭電力是否已
      切斷則須由現場或臺電處加以確認；而出動觀察紀錄內所載「電源皆通電，並
      未關閉」等語，應係指火災發生時，所觀察火災現場之狀況（如燈亮之情形）
      ，認為起火建築物皆為通電使用之狀態。」（見本院卷第一四二、一四三頁）
      。
（三）再參以證人即台北縣消防局火災調查課隊員呂俊福於本院到場所證稱：「當時
      我們在現場有找到電線短路的熔痕，所以我們以電氣因素引起的可能因素較高
      」、「電源開關箱就是（偵查卷五二頁）照片編號四十四，起火點就是在電源
      開關箱附近。起火點就是（偵查卷五三頁）照片編號四十五」、「（偵查卷五
      三頁照片編號四十六）是（短路引起的），因為短路才會有部分熔點，如果火
      災就會整條熔解」等語（見本院卷第一八七頁），並有上開照片附於偵查卷宗
      內可稽。足見台北縣消防局依據在松勇工業社閣樓左後側房間附近處所掘獲大
      量電源配線有短路熔痕現象，及廠內之電源開關箱已嚴重燒損等情狀，判斷本
      件起火處為在松勇工業社閣樓左後側房間附近處所，而其起火原因應係以電氣
      因素引燃之可能性較高，應屬可信。
五、松勇工業社之負責人雖登記為被上訴人甲○○（見本院卷二○一頁財政部台灣省
    北區國稅局台北縣分局函），惟據被上訴人乙○○於台灣板橋地方法院八十九年
    度易字第九八號刑事案件中自承松勇工業社，實際係由伊經營（見該卷宗第二二
    頁），而該松勇工業社廠內設有變壓器，顯示該廠房須使用大量電源（見上開台
    北縣消防局火災原因調查報告書），且該工業社所經營又屬紡織業多易燃物，被
    上訴人乙○○應即注意就屋內電線防火特別加強安全防護，且依當時情形又非不
    能注意，詎被上訴人乙○○竟疏未注意加強防護，致於八十八年八月六日上午十
    時三十分，因電線短路起火引起火災，將上訴人所共有系爭鐵皮屋燒燬，被上訴
    人乙○○自應負過失責任。雖被上訴人乙○○因此所涉及公共危險罪責部分，業
    經刑事法院判決諭知被上訴人乙○○無罪確定，有原審八十九年度易字第九八號
    刑事判決及本院八十九年度上易字第三五二○號刑事判決可稽（見原審卷第一四
    一至一五七頁），惟查刑事判決所為事實之認定，於獨立民事訴訟之裁判時本不
    受其拘束，本院自得依自由心證為與該刑事判決相異之認定，有如前述（參照最
    高法院五十年台上字第八七二號判例）。附此敘明。
六、惟按有關承租人之失火責任，依民法第四百三十四條：「租賃物因承租人之重大
    過失致失火而毀損、滅失者，承租人對於出租人負損害賠償責任」之規定以觀，
    租賃物因承租人失火而毀損、滅失者，以承租人有重大過失為限，始對出租人負
    損害賠償責任。上訴人與被上訴人甲○○簽訂房屋租賃契約時，並未特別提及火
    災問題，為雙方所自認（見原審卷第三三頁）。雖雙方曾於房屋租賃契約書第十
    一條約定：「毀損責任：乙方（即指承租人之被上訴人甲○○）應以善良管理人
    之注意使用房屋，除因天災地變等不可抗拒之情形外，因乙方之過失致房屋毀損
    ，應負損害賠償之責」，惟尚難認有排除民法第四百三十四條適用之特別約定，
    況被上訴人甲○○將系爭租賃物交與其子之被上訴人乙○○使用，尤難認具有重
    大過失，則上訴人依上開約定，請求被上訴人甲○○損害賠償，應屬無據；又按
    民法第四百三十四條之規定，亦為民法第一百八十四條侵權行為法則之特別規定
    ，承租人之失火非為重大過失時，出租人不得以侵權行為為理由，依民法第一百
    八十四條第一項前段之規定，請求損害賠償（參照最高法院二十二年上字第一三
    一一號判例），而所謂重大過失，係指顯然欠缺普通人應盡之注意而言，承租人
    之失火，縱因欠缺善良管理人之注意所致，而於普通人應盡之注意無欠缺者，不
    得謂有重大過失（參照最高法院二十二年上字二五五八號判例），上訴人既不能
    證明被上訴人甲○○就本件失火具有重大過失，則上訴人依侵權行為之法則，請
    求被上訴人甲○○損害賠償，亦屬無據。從而上訴人請求被上訴人甲○○應與被
    上訴人乙○○連帶給付一百四十七萬元，並加付法定遲延利息部分，自屬不應准
    許。
七、至被上訴人乙○○固與上訴人間並無租賃關係存在，而無民法第四百三十四條規
    定之適用，惟被上訴人乙○○就本件失火應負過失責任，已如前述，則上訴人依
    侵權行為之法則，請求其損害賠償，自屬有據。上訴人已在本院自認重建系爭鐵
    皮屋工程費用為一百七十五萬元（見本院卷第三一頁），並有估價單及統一發票
    可稽（見原審卷第一一、一二頁），又系爭鐵皮屋，依財政部所頒「固定資產耐
    用年數表」所示，屬第一○一二類中之金屬建造（無披覆處理）之工場用場房，
    耐用年數為十五年（見本院卷第一九四頁），上訴人復自認系爭鐵皮屋係於七十
    九年五月間建造，至八十八年八月六日燒毀時，應已折舊九年三個月，尚餘五年
    九個月之耐用年限，依所得稅法第五十一條第一項規定，採平均法計算其折舊，
    是系爭鐵皮屋重建工程費用為一百七十五萬元（為被上訴人乙○○所不爭執），
    於扣除折舊後，剩餘價值應僅為六十七萬零八百三十三元（其計算式為：1,750,
    000元－（1,750,000元÷15年×9年3月）=670,833元，元以下四捨五入）；另上
    訴人因此支出被燒燬之系爭鐵皮屋之拆除費用十八萬元及清運燒燬物品費用二十
    四萬元，亦有估價單及統一發票可稽（見原審卷第一一、一二頁），且為被上訴
    人乙○○所不爭執。從而上訴人請求被上訴人乙○○給付一百零九萬零八百三十
    三元（其計算式為：670,833元＋180,000元＋240,000元=1,090,833元），及自
    本件起訴狀繕本送達之翌日即九十一年四月二十八日起至清償日止，按年息百分
    之五計算之利息，自屬應予准許；至超過上開部分上訴人之請求，亦屬不應准許
    。
八、綜上所述，原審就上開應予准許部分，所為上訴人敗訴之判決，尚有未洽，上訴
    論旨指摘原判決此部分不當，求予廢棄改判，為有理由；就上開不應准許部分，
    所為上訴人敗訴之判決，並無不合，上訴論旨指摘原判決此部分不當，求予廢棄
    改判，為無理由。
九、至兩造其餘之攻擊或防禦方法及未經援用之證據，經本院斟酌後，認為均不足以
    影響本判決之結果，自無逐一詳予論駁之必要。併此敘明。
十、據上論結，本件上訴為一部有理由，一部無理由，依民事訴訟法第四百六十三條
    、第三百八十五條第一項前段、第四百五十條、第四百四十九條第一項、第七十
    九條但書、第八十五條第一項前段，判決如主文。
中      華      民      國    九十二    年      五      月    二十七    日
                              民事第十三庭
                                  審判長法  官  林  鄉  誠
                                        法  官  王  聖  惠
                                        法  官  鄭  威  莉
右正本係照原本作成。
不得上訴。
中      華      民      國    九十二    年      五      月    三  十    日
                                        書記官  吳  瑞  英


司法院資訊處製作；財團法人民間司法改革基金會備份。
